---
title: "Introdução a Estatística Básica e R(RStudio) -1a. Parte"
author: "Walter Humberto Subiza Pina"
date: "10 de janeiro de 2017"
output: html_document
---


## Exercicio 1

-----------------------------------------------------------------------------------------------

### Explorando o RStudio

Abra o **RStudio**, 


 Menu principal: 
 
 *File*: 
 
        new project/new file (script)
 
        Session/Set working directory
       
        Tools/Global options/Packages

Janelas:

Temos quatro janelas no RStudio:

 _1 - Janela script_
 
 _2 - Janela ambiente/histórico/arquivos_
    Tarefa: importar arquivo "dados1.txt" e ver histórico
    
 _3 - Janela comandos_: 
    prompt, comandos a ser executados com tecla enter. Em azul os comandos, as respostas em preto; erros/warnings em vermelho
    
    Vamos executar alguns comando e ver as respostas. Por exemplo, qual o meu diretório atual?
    
---

```{r }
getwd()
```


 Para mudar o diretorio, posso digitar o caminho completo...

```{r } 
setwd( "C:/Users/humberto.pina/Documents/R/treinamento/DGC/R")
```

Ou através do menu, nas opções */Session/Set working directory/Choose directory (Crtl+Shift+H)*

Vamos usar o R para fazer algumas operações... (vou no super da esquina na Ferrari!)

Aritmética simples

---

```{r } 
1+3+5+7   # soma de quatro números

2+6+5^2   # incluindo expoentes

sin(pi)   # inclue funções trigonométricas e logarítmicas

4/0       # Inf

sqrt (35) # raiz

sqrt(-35) # NAN
```


---------------------------------------------------------------------------------------------------------


## Procurando ajuda???
 
Um bom começo é através de 
 
 **help.start()**    # Ponto inicial com manuais, referencias e material do R
 
 **help.plot()**     # ajuda geral
 
 **help(plot)**      # ajuda da função
 
 **?plot**           # mesma coisa 
 
 **apropos("plot")** # lista completa de todas as funções que contem a palavra plot
 
 **args(var)**       # lista dos argumentos da função var
 
 **example(plot)**   # me mostra um exemplo da função? (nem todos os pacotes tem exemplos)
 
Na **WEB**, procure por exemplo em [rseek](http://rseek.org) ou [cranstastic](http://crantastic.org/) onde pode procurar por pacotes específicos e informação detalhada.
 
E no nosso exemplo de sqrt (-35)?

?as.complex

 Impor ou forçar o tipo de dado (coerce)
 
```{r } 
as.complex(-35)

sqrt(as.complex(-35))

```

---

 _4 - janela gráficos, pacotes, ajuda, visualizador_
      
Vamos instalar pacote  o "ggvis", ou um outro qualquer através da aba "Packages/Install"

Agora  na janela 2, importamos "dados1.txt", usando /Import Dataset, da janela 2 usando read.delim ou read.delim2


```{r }
read.delim('dados1.txt', sep="")
```

Note que o R importou a primeira linha como cabeçalho, quando não temos devemos incluir um _header=F_.

Nesse caso a _leitura não é armazenada_, devemos fazer isso explicitamente, atribuindo a leitura do arquivo a uma variavel. Vamos evitar que a leitura seja apresentada, mas o comando em R é:

_dados1 <- read.delim('dados1.txt', sep="",header=F)_

```{r echo=FALSE}
dados1 <- read.delim('dados1.txt', sep="",header=F)
```


---

```{r}
# Examen do arquivo ..ver primeiras ou ultimas linhas do arquivo
head(dados1)

head(dados1, n=10) # aqui quero ver as primeiras 10 linhas

tail(dados1)       # ultimas linhas do arquivo

str(dados1)        # ver a estrutura do arquivo

dim(dados1)        # tamanho

```


 Na janela 3, executar:
 
 
```{r} 
hist(dados1$V3)
```


---

### Criando objetos


```{r} 
x   <-  sqrt(35)    # Crio o objeto x, colocando o valor através de  ALT + "-"
                    # a seta no sentido contrário também é válida "->"

x                   # mostra o valor da variavel "x"

(x   <-  sqrt(20))  # outra forma de atribuir e mostrar o valor atribuido

y = sin(3)          # outra forma de atribuir valores, o valor da direita va para a variável a esquerda
y

z <- tan(pi); z     # o ";" permite executar mais de um comando na mesma linha
```


---

### Apagando objetos

 O comando rm() ou a vazorinha nas janelas 2 e 4 ajudam à faxina..

```{r} 
rm(x)

rm(y,z)

# cuidado com o seguinte comando!! ele apaga todas as variavéis e funções do seu espaço de trabalho...

# rm(list = ls())
```

---

### Nomes de variáveis

```{r} 
b1_1 = 10 # o underscore permitido

b1.1 = 5  # 0 ponto permitido

# 2bis = 1  # não pode começar com número, tente esse comando na janela 3 (sem #)

# a-1 = 3   # não pode ter hifen, tente esse comando na janela 3 (sem #)
```

---

### Attach e detach

Muitas vezes queremos simplificar o código quando nos referimos a coluna ou variáveis de uma matriz, em vez de referir
a variável através de
Meu_nome_de_arquivo$nome_de_variavel,
posso usar o comando attach(Meu_nome_de_arquivo). 

Ele permite que o sistema pesquise diretamente pelo nome da variável.

Tenha cuidado de quando não precisar mais trabalhar com uma variável, usar o detach(Meu_nome_de_arquivo), já que pode
acontecer de ter o mesmo nome de variável em mais de um arquivo e o nome vai ser colocado na primeira variável que aparecer.

```{r }
attach(dados1)

head(V3)

detach(dados1)
```

---

### Algumas funcoes matematicas uteis...


| Nome     |  função                                                 |
|----------|---------------------------------------------------------|
|  abs()   | calcula o valor absoluto                                |
|  sum()   | a suma de todos os valores nos dados de entrada         |
|  mean()  | a media aritmetica                                      |
|  sd()    | o desvio padrão                                         |
|  max()   | o máximo valor                                          |
|  min()   | o mínimo valor                                          |
|  range() | retorna o valor mínimo e máximo                         |
|  round() | arredonda os valores decimas, por padrão= 0, ver ?round |


 
### alguns exemplos:


```{r }
mean(dados1$V3)                # calcular a media de dados1$V3

sum(dados1$V3)                 # e a suma?

sum(abs(dados1$V3))            # e a soma dos valores absolutos

round(sum(abs(dados1$V3)), 2) # e arrendondados a duas casas decimais?
  
```


FIM PRIMEIRA PARTE CALCULOS SIMPLES CONTINUA CONCEITOS DE ESTATISTICA

----

### importar dados 

Ver R-data Import - Export na documentação

 Prática em R: _frequencias, caule e folhas_


```{r }
stem(dados1$V3, scale=1)      # experimentar com diferentes escalas

dados2 <- read.delim("dados2.txt")                              # importar arquivo dados2.txt, via janela 2

stem(dados2$resp)             # experimentar com diferentes escalas

# Tabelas

tabelar <- read.delim2("tabelar.txt")    # importar tabelar.txt, ver via janela 2. Separador decimal??
head(tabelar)

table(tabelar$Regiao_Procedencia,tabelar$Est_Civil)

table(tabelar$Regiao_Procedencia,tabelar$Est_Civil, tabelar$Grau_Inst )



prop.table(table(tabelar$Grau_Inst)) # frequencias


prop.table(table(tabelar$Est_Civil)) # e pelo estado civil?

stem(tabelar$Salario, scale=2)
```


FIM DE FREQUENCIAS, CAULE E FOLHAS

---

### OBJETOS EM R: VETORES, MATRIZES, LISTAS

 Funções úteis para tratamento de dados:

--- 


| Nome     |  função                                                                |
|----------|------------------------------------------------------------------------|
| seq()    | gera uma sequencia, especificando começo, fim e incremento             |
| rep()    | repete os elementos de vetores ou listas                               |
| sort()   | ordena um vetor, trabalha com números, carateres ou valores lógicos    |
| rev()    | inverte os elementos da estrutura de dados para os quais se especifica |
| str()    | mostra a estrutura dos dados                                           |
| append() | junta vetores o listas                                                 |
| is.X()   | verifica a classe de um objeto R                                       |
| as.X()   | Converte um objeto R em outra classe                                   |
| unlist() | separa listas para produzir vetores                                    |


---

Vetores

Os vetores não podem misturar tipos de dados, se cria um vetor com dados misturados, R tratará de transfomarlos num único tipo.

As operações com vetores é um dos pontos altos do R...

---


```{r }
vetor1 <- c(1,3,5,7,9,13) # comando concatene
str(vetor1)               # que contem o vetor1?

vetor2 = seq(3, 30, 2)   # comando sequencia

## visualizando resultados:
vetor2
print(vetor2)

(vetor3  <-  rep(1,5))     # comando repetir

vetor4 <-  rep (c(3,"B",1), c(5, 4, 3))
vetor4
```


Operações com vetores, Produto, soma...


```{r }
vec5 <- vetor1*2
vec5

vec6 <- vetor1+vetor2
vetor1
vetor2
vec6                   # note que ao operar sobre dois vetores de diferente tamanho, o vetor de comprimento menor
                       # é repetido até atingir o comprimento do maior
```

---

### amostras aleatorias, funcao _distribuiçao normal_

Ver anexo da distribuição normal. 


Cada distribuição de probabilidades tem as seguintes funções:

  q-  para quantís
  
  p-  para probabilidade
  
  r-  para gerar dados da distribuição
  
  d-  para a densidade acumulada da distribuição
  

No seguinte exemplo, vamos gerar 500 dados da distribuição normal, com media e desvio padrão especificado:

---


```{r }
set.seed(1234)  # a semente garante a repetibilidade dos dados

vetor7 = rnorm(500, mean=2.5, sd=0.8)

plot(vetor7)   # plotagem dos dados, veja a aleatoridade

hist(vetor7)   # histograma, note a forma

mean(vetor7)   # média da amostra, compare com a média especificada

sd(vetor7)     # desvio padrão da amostra
```


---

### Matrizes

Matrizes são objetos em R que _devem todos ter o mesmo número de dados por coluna._

---

```{r }
# Criar matriz de 100 numeros em 3 linhas (nrow)
(m1 <- matrix(1:12, ncol = 3)) # visualizar usando mouse na janela 2
(m2 <- matrix(1:12, ncol = 3, byrow =T))             

# Criar matriz de 100 numeros em 5 colunas (ncol)
m3  <- matrix(1:100, ncol=5)


# pesquisando a matriz

dim(m3)            # dimensao 

length(m3)         # comprimento

dimnames(m3)       # nomes das colunas ou linhas??

colnames(m3) <- c("Valor1","Valor2","Valor3","Valor4","Valor5") # atribue nomes

dimnames(m3)

str(m3)
```


Acessando valores de uma matriz


```{r }
m4 = matrix(rnorm(32, mean=1, sd=3.5), ncol=4)  # crio uma matriz de distribuição normal em quatro colunas

m4[,2]      # segunda coluna

m4[1,]      # primeira linha

m4[2,3]     # valor especifico da segunda linha, terceira coluna

# operações em matrizes
mean( m4[,1] )   # valor medio da coluna 1

mean( m4 )       # e da matriz?

range( m4 )

sd( m4[,2] )

#ADICIONAR LINHAS OU COLUNAS A UMA MATRIZ
# Calculo e adicao de uma coluna
m4 <- cbind(m4, m4[,4]^2)

```


---

### Dataframes e listas

O Dataframe em R, tem a vantagem de que as colunas (variáveis) podem ter diferente tipo de dados (numérico, lógico, fatorial..)

Importar dados_est1 com read.csv2

---


```{r }

dados_est1 <- read.csv2("dados_est1.csv")

d1 <- dados_est1   #  mudar nome de objeto para trabalho

dim(d1)           # dimensoes linha/col

class(d1)         # clase

str(d1)           # estrutura

summary(d1)       # resumo ver os fatores
```

---

### Listas

 Listas sao estruturas genéricas e flexíveis que permitem armazenar diversos formatos(incluindo outras listas!), em um único objeto.
 

```{r }
lista1 <- list(A=11:35, B="Texto mensagem", C=matrix(1:15, ncol=3))

lista1$A[5]           # acessando um dos objetos armazenados

lista1$B              # acessando um dos objetos armazenados


lista1$C[1,3]         # acessando um elemento da matriz C
```


 Outras forma de entrar dados, ver ?scan primeiro

x4  <- scan()

df1 <- edit(data.frame()) #criar dataframe com 4,3 linhas colunas

Leitura de arquivos, na janela3 de comandos, execute:

dado1 <- read.csv('dados_est1.csv') 

note a mensagem de erro, quer dizer que está lendo com separador de campo errado.


?read.table, ver especificamente cvs2


```{r }
dado2 <- read.csv2('dados_est1.csv')
head(dado2)
```


---

### Gravação de arquivos

Consulte ?write e veja no diretório de trabalho se gravou o arquivo "dado_gravado.csv"


```{r }
write.table(dado2, file='dado_gravado.csv', sep=";", dec=",", col.names=T)
```

---


###praticar com as funções mostradas, usar dados1 quando necessário


---

FIM DE TREINAMENTO DE MANHA- DIA 01

Esse trabalho é parte da Oficia de Introdução a Estatística Básica com R (RStudio) - 2017

---
